【裁判字號】    91,保險,12
【裁判日期】    920909
【裁判案由】    給付保險金
【裁判全文】
臺灣彰化地方法院民事判決  九十一年度保險字第一二號
    原      告    乙○○
    訴訟代理人    丙○○
    複  代理人    甲○○
    被      告    三商美邦人壽保險股份有限公司
                              設台北市○○路○段一五０巷二號六樓
    法定代理人    陳河東      .
    訴訟代理人    朱坤棋律師
右當事人間請求給付保險金事件，本院於中華民國九十二年八月二十六日辯論終結，
判決如左：
    主    文
原告之訴駁回。
訴訟費用由原告負擔。
    事    實
甲、原告方面：
  一、聲明：被告應給付原告新台幣（下同）三百萬元，及自民國九十一年七月一日
      起至清償日止，按年息百分之十計算之利息。
  二、陳述：
  （一）原告於民國八十八年八月二十五日向被告投保保單編號000000000
        000號之保險，並附加意外身故及殘廢保險，該項保險金額計三百萬元。
        嗣原告於九十年六月四日八時三十分在彰化縣秀水鄉○○路四一巷編號ＴＲ
        七０七八電線桿前，遭不詳車輛撞擊原告所騎乘車牌號碼ＹＨＨ－八０五號
        重機車發生交通事故，致原告顱內出血傷及腦部，造成原告生理機能癱瘓，
        傷殘程度已達保險契約中「全殘」給付標準。詎經原告申請傷害意外保險理
        賠，被告竟不依約給付保險金，而以「天生畸形」等詞推託，爰依上開保險
        契約之約定，請求被告給付三百萬元，及自九十一年七月一日起至清償日止
        ，按年息百分之十計算之利息。
  （二）對被告抗辯所為陳述：
    １．原告於事故發生時正值壯年，未曾有任何不適與病肇，經治療後，仍有半（
        右）側身癱瘓。依傷害醫療保險契約條款第五條約定：「被保險人於契約有
        效期間內，因遭受意外傷害事故，至其身體蒙受傷害而至殘廢或死亡時，依
        照本附約約定，給付保險金。前項所稱意外傷害事故，指非由疾病引起之外
        來突發事故」，而被保險人發生意外事故，只問其是否為致死傷之主要有效
        原因（相當因果關係），雖被保險人若不先有病，即不至因傷而殘，亦不能
        謂非為事故之直接結果，此徵諸附加傷害保險約款自七十七年迄今，經財政
        部修正四次，於八十五年九月一日修正最新約款，對意外傷害之定義，已排
        除直接且單獨之原因，接受間接與併發等因素。
    ２．依彰化縣警察局鹿港分局秀安派出所勘查記錄之現場照片判斷，原告絕非在
        車禍發生前即喪失對交通工具之控制力，因從現場照片來看，原告在車禍發
        生後，即摔落路旁稻田內，故身上多處部位遭田地污泥沾污，而警方到達現
        場處理時，原告已經從稻田內爬至路面電線桿旁，而且電線桿上留有原告掙
        脫時抓痕，足證原告於事故後仍有自救脫困之行動力。設若原告是因病發無
        意識下失控，又怎可能於事發後意識良好而掙脫爬至與田地有幾公尺落差路
        面？故被告辯稱原告係因騎乘機車行進間病發失控，才跌入田裡，顯與事實
        不符。
    ３．被告對於事故之記載縱有疑義，仍不構成其主張之依據，況依傷害保險之條
        款規定，僅就事故發生之原因為依據，既然原告在車禍發生後還又自我求生
        之掙扎且爬至路面的動作來看，原告的確在事故發生前無任何失去意識之情
        形，事故之直接主因確係有外力直接因素導致車禍，惟肇事車輛逃逸，無從
        可尋。任孰也不能接受被告所稱該交通事故為單純自發因素而致原告意識喪
        失，且達無法自持制能而致機車失控之說詞。又從現場照片散落之零件殘骸
        來看，機車車身左側邊軌在撞擊後掉落馬路邊，而機車以右側傾倒田間，但
        原告躺臥電線桿旁且右膝緊靠電線桿，可見一定是在有外力撞擊下才導致車
        身零件散落，在撞擊推力的慣性作用下，機車才會摔入右側田裡。且現場照
        片可看出大塊車體殘片，況事故現場何以必須如被告所言留有殘跡微物？而
        事故之發生又豈如被告所指，皆有足以反應之時間與空間，否則何來突發與
        不可抗力之情事，尤其事故每每因人、時、事、物之不同，而有不同反應模
        式。再所謂「機車跌入田裡」，並表示排除所有外力因素，路況不佳或駕駛
        不慎都足以定為「傷害保險」之給付範圍，更遑論事故之發生肇因於第三人
        之不當行為，受害人若行經農作區段而發生事故跌入田裡，亦是「騎機車跌
        入田裡」。
    ４．原告之動靜脈畸形瘤於手術中發現破裂係因外傷所致，且經健保局之評斷，
        確定原告係因頭部外傷合併顱內出血所致。動脈畸形瘤雖早就存在，但是在
        事故發生時才發現，被告推論為內在疾病所致，純屬為個人利益而揣測推論
        ，自無可採。且證人周啟文醫師亦證稱：就醫學觀點而言，靜脈畸形瘤患者
        有可能一輩子都不會發病，有的則會因情緒激動、緊張、天候等因素影響下
        ，血壓急遽上升而突然破裂；車禍外力撞擊下造成破裂，頭部外傷可能為其
        誘因，且破裂機率比自發性破裂的機率來得高，另於手術中引起破裂之可能
        性也是存在的等語。查原告於車禍事故後送至財團法人彰化基督教醫院（下
        稱彰化基督教醫院）急診時有嚴重頭部外傷眼部瘀青及鎖骨斷裂，傷及語言
        神經與運動神經，又病歷之記載，係因急診時醫師在緊急狀態下會以常態性
        經驗判斷，而原告出院後轉至復健科，故對於病歷上記載未再前去請求修正
        。而對於查房記錄「自發性」及「患有癲癇」等診斷，是病房醫師查房紀錄
        ，非原主治醫師第一時間之診斷，而原始診斷是「外傷性」之顱內出血，又
        患有癲癇之症狀，在病歷中載明係創傷之後遺症，癲癇是事故發生後才發生
        ，並非癲癇發生後才致生車禍，但被告卻曲意成傷害前之既往症。
  （三）證據：提出彰化縣警察局鹿港分局交通事故證明書、彰化基督教醫院診斷證
        明書、被告公司回函、保險契約、事故現場照片、機車損害估價單、健保局
        重大傷病卡各一件，個人傷害保險附約條款二件，並聲請調取原告病歷，訊
        問證人周啟文、巫慶昭。
乙、被告方面：
  一、聲明：原告之訴駁回。
  二、陳述：
  （一）原告於八十八年八月二十五日與被告簽訂「二十年繳費祥安終身壽險」主契
        約，另附加系爭「個人傷害保險附約」，嗣原告以彰化縣警察局鹿港分局所
        出具之交通事故證明書為憑，主張其於九十年六月四日發生車禍造成顱內出
        血，並於九十一年七月十五日提出彰化基督教醫院所出具之診斷證明書為憑
        ，主張因上開傷害致成全殘，爰依上開保險契約請求被告給付保險金，被告
        已依壽險契約給付原告保險金一百五十萬元，惟原告另依個人傷害保險附約
        請求保險金，不符理賠要件。
  （二）依上開個人傷害保險附約第五條約定：「被保險人於本附約有效期間內，因
        遭受意外傷害事故，至其身體蒙受傷害而致殘廢或死亡時，依照本附約約定
        ，給付保險金。前項所稱意外傷害事故，指非由疾病引起之外來突發事故。
        」，可知該附加傷害保險給付特約條款，係就被保險人因外來突發意外事故
        ，致身體受傷或死亡時，保險人始負有支付保險金之義務。而所謂外來事故
        ，應係指被保險人自身以外之事故而言，乃與主保險契約不論保險事故是否
        因意外造成均給付者不同，故其範圍應從嚴認定，否則即無另行附加意外傷
        害保險之必要。另保險契約中之意外事故應受保險契約條款所約定條件之限
        制，與一般人觀念中所指意外係泛指意料之外者不同。對於意外事故應限制
        其原因須為外來，保險人始就約定之保險事故負責，如其原因非外來，而係
        身體內在之原因者，自非意外傷害保險契約所指之意外事故，則原告主張所
        受系爭傷害係因外來突發事故之有利事實，即應負舉證之責。
  （三）原告主張於前述交通事故證明書所揭時地，與不詳車輛發生交通事故致成傷
        殘云云，惟該交通事故證明書係事後依原告陳述作成，且現場並無任何肇事
        痕跡與目擊者，是原告上開主張已有疑義，再由原告送醫之急診病歷有關事
        故原因乃記載為「騎機車跌入田裡」，足證本件事故並非車禍肇事。又彰化
        縣警察局鹿港分局所出具之道路交通事故證明書與道路交通事故調查報告表
        等資料，固均載稱原告於案發時係因騎乘機車遭不明車輛自左後方撞擊而肇
        事受傷，惟按車輛駕駛人於肇事之際必會採取煞車措施本能反應，且車禍撞
        擊事故現場亦必留有散落物，然依事故現場圖，並無任何煞車痕跡與散落物
        ，亦無現場目擊者，原告於事故後即因傷不能言語，可見上開鹿港分局關於
        系爭事故報告資料均屬原告家屬片面之詞，更顯見肇事原因非為遭其他車輛
        撞擊所致。
  （四）原告於事故後雖有顱內出血症狀，然依彰化基督教醫院有關之手術紀錄與出
        院病歷摘要、查房紀錄及九十一年五月二十七日所具診斷書所示，原告顱內
        出血屬自發性，且係突然猝發，另於手術中並發現原告顱內患有動脈畸形瘤
        ，且已破裂，此外原告並患有癲癇症狀，益證原告之傷害是由其內在疾病所
        致。原告係於騎乘機車途中，因上開腦部病變出血致機車失控跌入田中，並
        造成系爭事故，顯與系爭保險契約第五條所定之要件不符，非屬系爭保險契
        約所承保範圍。另原告就系爭動靜脈畸形瘤破裂出血之原因，雖舉證人周啟
        文到庭為證，然依證人周啟文所述：「是急診以後，詳細時間並不能確認，
        當初是車禍到院，經電腦斷層檢查有左側顱內出血情形，經開刀治療，看到
        不正常血管，很容易出血，送病理切片，是動靜脈畸形瘤，畸形瘤很容易出
        血，不能百分之百判斷出血的原因，也有可能是手術中出血，但是出血位置
        是在畸形瘤的位置」、「（問：原告之前是否有癲癇病史？動靜脈畸形瘤沒
        能破裂會不會有癲癇症狀？）沒有，動脈畸形瘤可能出現出血及癲癇症狀，
        動靜脈畸形瘤沒有破裂，也會有癲癇的症狀，以目前科學判斷，動靜脈畸形
        瘤是先天症狀」、「（問：依目前資料能否判斷原告血是何原因造成？）如
        果以本案病人來說，情況是比較特殊，一般都是沒有騎車的情形下發生的，
        本件病人確實有很嚴重的外傷，是先出血或先車禍，很難認定其間的因果關
        係」等語，亦不足以證明原告動靜脈畸形瘤破裂出血係因意外事故所致。
  三、證據：提出急診病歷、出院病歷摘要、手術記錄、查房記錄各一件、診斷書二
      件，並聲請調取彰化縣鹿港分局秀安派出所事故現場處理報告。
    理    由
一、原告起訴主張：原告於八十八年八月二十五日向被告投保，並附加意外身故及殘
    廢保險，該項保險金額為三百萬元。嗣原告於九十年六月四日八時三十分在彰化
    縣秀水鄉○○路四一巷編號ＴＲ七０七八電線桿前，遭不詳車輛撞擊原告騎乘之
    機車而發生交通事故，致原告顱內出血傷及腦部，造成生理機能癱瘓，傷殘程度
    已達保險契約中「全殘」給付標準，依傷害醫療保險契約條款第五條約定，被告
    應給付保險金，詎經原告向被告申請理賠，被告竟不給付保險金，爰依保險契約
    之約定，請求被告給付如聲明所示之金額等語。
二、被告則以：依兩造所簽個人傷害保險附約第五條約定，該附加傷害保險給付特約
    條款，係就被保險人因外來突發意外事故，致身體受傷或死亡時，保險人始負有
    給付保險金之義務。而所謂外來事故，應係指被保險人自身以外之事故而言，原
    告主張所受系爭傷害係因外來突發事故之有利事實，即應負舉證之責。惟原告提
    出之交通事故證明書係事後依原告陳述作成，且現場並無任何肇事痕跡與目擊者
    ，亦無任何煞車痕跡與散落物，顯見肇事原因非為遭其他車輛撞擊所致。又原告
    於事故後雖有顱內出血症狀，然其顱內出血屬自發性，且係突然猝發，另於手術
    中並發現原告顱內患有動脈畸形瘤，且已破裂，此外原告並患有癲癇症狀，益證
    原告之傷害是由其內在疾病所致，並不足以證明原告動靜脈畸形瘤破裂出血係因
    意外事故所致，其請求不符理賠要件等語置辯。
三、查原告主張其於八十八年八月二十五日向被告投保人壽保險，並附加意外身故及
    殘廢保險，保險期間至一百三十四年八月二十五日，意外身故及殘廢保險金之保
    險金為三百萬元，依個人傷害保險附約第五條第一項約定「被保險人於本附約有
    效期間內，因遭受意外傷害事故，致其身體蒙受傷害而成殘廢或死亡時，依照本
    附約之約定給付保險金。前項所稱意外傷害事故，指非由疾病引起之外來突然事
    故」，又原告於九十年六月四日因顱內出血而致右側癱瘓等事實，有原告所提保
    險約、診斷書各一件可稽，且為被告所不爭執，應堪認為真實。
四、按當事人主張有利於己之事實者，就其事實有舉證之責任，民事訴訟法第二百七
    十七條前段定有明文；又主張法律關係存在之當事人，僅須就該法律關係發生所
    須具備之特別要件，負舉證之責任，至於他造主張有利於己之事實，應由他造舉
    證證明，則經最高法院著有四十八年台上字第八八七號判例可資參照。本件原告
    主張其係因意外事故受傷致顱內出血而成殘廢之事實，為被告所否認，依舉證責
    任分配原則，自應由原告就其係遭遇外來、突發之意外事故而成殘廢之事實，負
    舉證之責。經查：
（一）原告主張其於九十年六月四日八時三十分在彰化縣秀水鄉○○路四一巷編號Ｔ
      Ｒ七０七八電線桿前，因遭不詳車輛撞擊原告所騎機車，致原告顱內出血傷及
      腦部，造成原告生理機能癱瘓之事實，固據其提出彰化縣警察局鹿港分局道路
      交通事故證明書、彰化基督教醫院診斷書、重大傷病證明卡、機車修理收據各
      一件為證。然上開道路交通事故證明書係事後依原告陳述作成，此有彰化縣鹿
      港分局九十一年十月二十八日九十一年鹿第0000000000六號函所附
      筆錄可稽。而依上開彰化縣警察局鹿港分局所函附照片現場三張所示，在原告
      所躺臥之電線桿旁僅有一灰黑色物塑膠物體，並無其他散落物或煞車痕跡；且
      證人即當時處理及拍照之警員巫慶昭亦稱：伊拍照時並未注意該物體為何，事
      後檢查原告之機車左後方之車身有輕微擦撞痕跡等語（見本院九十二年七月十
      八日言詞辯論筆錄），則依常情，上開灰黑色物體倘係原告機車遭撞擊後掉落
      之邊軌，可認撞擊力量非輕，現場應有其他散落物，該事故發生豈會別無其他
      跡證？又依機車之外觀判斷，其邊軌如係遭撞擊後掉落，相較為輕微之擦撞痕
      跡，應為明顯可發現之情形，則證人巫慶豐於檢查機車時，竟未發現該情形，
      亦與常理有違，是依上開警訊筆錄、照片及證人巫慶昭之證詞，尚難認原告所
      騎機車摔落田裡係遭他車撞擊所致。再原告所提九十年十二月十日億興機車行
      收據雖載有「后組、左邊側蓋、左邊邊軌、空氣清器組、后輪圈、后緩衝器
      、引擎支架」等部位之數量及價格，然其上並未記載該等部分係屬修復或換新
      ，且與證人巫慶昭所述機車受損情形不符，無從認定該機車是否受損及上開道
      路之灰黑色物體是否即為原告機車之邊軌，自不能據以認定原告所騎之機車確
      曾遭他車撞擊。
（二）又原告所提彰化基督教醫院九十一年五月十四日診斷證明書雖記載原告受有腦
      外傷和顱內出血併右側癱瘓情形。惟查，原告係於九十年六月四日急診時，在
      手術中進行中始發現原告有動靜脈畸形瘤之事實，業據被告提出彰化基督教醫
      院九十一年五月二十七日診斷證明書一件為證，且為被告所不爭執，是被告抗
      辯原告於本件事故發生前腦部已存有動腦脈畸形瘤之事實，應堪採信。對此，
      原告雖主張該動靜脈畸形瘤係因外傷始破裂，並舉證人周啟文為證，然依證人
      周啟文所述「（問：何時開始對本件原告病人沈先生進行診療？）是急診以後
      ，詳細時間並不能確認，當初是車禍到院，經過電腦斷層檢查有左側顱內出血
      情形，經開刀治療，看到不正常血管，很容易出血，送病理切片，是動靜脈畸
      形瘤，畸形瘤很容易出血，不能百分之百判斷出血的原因，也有可能是手術中
      出血的，但是出血的位置是在畸形瘤的位置」、「（問：原告之前是有癲癇的
      病史？動靜脈畸形瘤沒有破裂會不會有癲癇的症狀？）沒有，動靜脈畸形瘤可
      能出現出血及癲癇症狀，動靜脈畸形瘤沒有破裂，也會有癲癇間的症狀，以目
      前的科學判斷，動靜脈畸形瘤是先天的症狀」、「（問：動靜脈畸形瘤不受外
      力的影響的出血機率有多高？）在沒有外力的影響的情況下，大約是百分之二
      到三左右，這是根據已經出血的動靜脈畸形瘤的統計，有可能如果沒有出血都
      不會發現有畸形瘤」、「（問：就外力造成動靜脈畸形瘤出血的機率是否很高
      ？有無經過統計？）外力的撞擊會引發動靜脈畸形瘤的出血，有外力的狀況會
      比沒有外力的出血情狀可能性高」、「（問：依目前的資料能否判斷原告的出
      血是何原因造成的？）如果以病人來說情況是比較特殊的，一般都是沒有騎車
      的情形下發生的，本件病人確實有很嚴重的外傷，是先出血或是先車禍，很難
      認定其間的因果關係」、「（問：動靜脈畸形瘤破裂出血時，人體會有何反應
      ？）要看出血的區域及出血量，原告的出血區是在運動區及語言區，所以兩者
      都會有影響，以這個病人的電腦斷層和手術的發現，可能造成右側肢體偏癱以
      及語言障礙，剛開始出血時，無法判斷」等語觀之（見本院九十二年三月七日
      言詞辯論筆錄），原告之動靜脈畸形瘤既屬先天的症狀，在無外力下亦可能出
      血，而其腦部之動靜脈畸形瘤又在腦部之出血點上，即無法排除原告之動靜脈
      畸形瘤未受外力影響而出血之可能，且無從判斷是否因外力而出血，則證人周
      啟文之上開證詞，亦無法認定原告動靜脈畸型瘤出血的原因確由意外事故造成
      。至原告雖又主張其摔入田裡後，尚有能力爬至路面電線桿旁，故其騎乘機車
      並未失控，應係遭他車撞擊始摔落云云，然查，本件原告因其靜脈畸形瘤出血
      ，所影響之區域為運動區及語言區，可能造成之影響為右側肢體偏癱及語言障
      礙，已經證人周啟文證述如上，即不能排除原告係因動靜脈畸形瘤破裂而影響
      其操作機車之能力，且原告並非動靜脈畸形瘤破裂而全無行動能力，亦難以其
      跌入田裡後尚能行動乙情，即認其係遭他車撞擊始造成動靜脈畸形瘤出血。是
      原告於本件事故受傷前，其腦部既有動靜脈畸形瘤存在，且其存在之位置又為
      其腦部之出血點，原告復未證明其動靜脈畸形瘤係因之外來突發事故而出血，
      其主張受有兩造所簽個人傷害保險附約第五條約定之意外傷害事故，即無可採
      。
五、綜上所述，本件原告既未能證明其係因保險契約所約定之意外事故而致殘廢，被
    告自不負給付保險金之給付義務。從而，原告本於於保險契約之約定，請求被告
    給付三百萬元．及自九十一年七月一日起至清償日止，按年息百分之十計算之利
    息，為無理由，應予駁回。
六、據上論結，原告之訴為無理由，依民事訴訟法第七十八條判決如主文。
中      華      民      國    九十二    年      九      月      九      日
                                    臺灣彰化地方法院民事第二庭
~B法      官  羅秀緞
右為正本係照原本作成。
如對本判決上訴須於判決送達後廿日內向本院提出上訴狀。
~B法院書記官  邱柏滄
中      華      民      國    九十二    年      九      月      十二    日


司法院資訊處製作；財團法人民間司法改革基金會備份。
